臺灣雲林地方法院民事判決
110年度訴字第24號
原      告  張㴠湧  
訴訟代理人  黃富毅  
被      告  張朝鉉  
            張朝鈺  

            張朝集  
            張朝炯  


            張裕雄  
            李水波  
訴訟代理人  李士銘  
            李文昌  
被      告  李秋東  
            李桃    


            張李素美


            李評    
            李春福  
            李菖輝  
            李琪箴  

            李弘蒝  
上列當事人間請求分割共有物等事件，於民國110年7月22日言詞
辯論終結，本院判決如下：
    主  文
兩造共有坐落雲林縣○○鎮○○段○○○地號、面積一七七八點
八七平方公尺土地，以雲林縣虎尾地政事務所民國一一０年五月
十八日之土地複丈成果圖及分割方案圖說所示方法分割，即：
㈠編號甲部分面積五二四點七七平方公尺土地，分歸原告張㴠湧取
  得（分割方案圖說土地所有權人欄誤載為張凾湧，應予更正）
  。
㈡編號乙部分面積五九二點三二平方公尺土地，分歸被告張朝鉉
  、張朝鈺、張朝集、張朝炯、張裕雄共同取得，並按被告張朝
  鉉、張朝鈺、張朝集、張朝炯應有部分各八分之一、被告張裕
  雄應有部分八分之四之比例保持共有。
㈢編號丙部分面積五二八點二八平方公尺土地，分歸被告李水波
  、李秋東、李桃、張李素美、李評、李春福、李菖輝、李琪箴
  、李弘蒝共同取得，並按被告李水波應有部分四九八０九分之
  二四九０四、被告李秋東、李桃、張李素美應有部分各四九八０
  九分之一０三八、被告李評、李菖輝、李琪箴、李弘蒝應有部
  分各四九八０九分之三一一三、被告李春福應有部分四九八０九
  分之九三三九之比例保持共有。
㈣編號丁部分面積一三三點五０平方公尺土地為道路用地，分歸兩
  造共同取得，並按原應有部分比例保持共有。
被告李水波、李秋東、李桃、張李素美、李評、李春福、李菖輝
、李琪箴、李弘蒝應分別補償原告張㴠湧如附表所示金額。
訴訟費用由兩造按原應有部分比例負擔。　
    事 實 及 理 由
一、被告張朝鉉、張朝鈺、張裕雄、李秋東、李桃、張李素美、
    李評、李春福、李菖輝、李琪箴、李弘蒝經合法通知，未於
    言詞辯論期日到場，核無民事訴訟法第386 條各款所列情形
    ，爰依原告聲請，由其一造辯論而為判決。
二、原告起訴主張：坐落雲林縣○○鎮○○段000地號、面積1,778.8
    7平方公尺土地（下稱系爭土地）為兩造所共有，應有部分
    詳如土地登記謄本權利範圍欄所載，然系爭土地迄今仍保持
    共有，致土地無法充分利用，而兩造間並未定有不能分割之
    期限，亦無因物之使用目的，不能分割之情形，為充分利用
    各共有人土地，爰依法訴請裁判分割，請求依雲林縣虎尾地
    政事務所民國110年5月18日土地複丈成果圖及分割方案圖說
    （下稱附圖方案）所示方法分割。原告分配面積不足部分，
    以每平方公尺新臺幣（下同）4,100元計算找補金額等語。
    並聲明：如主文第1項所示。
三、被告部分：
㈠、被告張朝炯陳稱：請依附圖方案所示方法分割，訴訟費用應
    由原告負擔等語。
㈡、被告李水波陳稱：系爭土地分割後仍要保持共有，以利日後
    得與鄰地合併分割，請求以系爭土地公告現值加2成即每平
    方公尺以4,100元計算找補金額。又依附圖方案所示方法分
    割，編號丙部分就沒有與水利地相連等語。
㈢、被告張朝集到庭未表示意見。
㈣、被告張朝鉉、張朝鈺、李春福未於最後言詞辯論期日到場，
    而渠等前雖曾到庭或曾於勘驗現場到場，惟均未表示意見。
㈤、其餘被告均未於言詞辯論期日到場，亦未提出任何書狀作何
    聲明或到場陳述。
四、得心證之理由：
㈠、按各共有人，除法令另有規定外，得隨時請求分割共有物，
    但因物之使用目的不能分割或契約訂有不分割之期限者不在
    此限；共有物之分割，依共有人協議之方法為之；分割之方
    法不能協議決定，或於協議決定後因消滅時效完成經共有人
    拒絕履行者，法院得因任何共有人之請求，命以原物分配於
    各共有人，民法第823條第1項、第824條第1項、第2項第1款
    前段分別定有明文。原告主張系爭土地為兩造所共有，應有
    部分詳如土地登記謄本所載之權利範圍欄所示，原告欲分割
    系爭土地以便利土地之利用，而系爭土地之共有人間並無不
    分割之特約，亦無因物之使用目的不能分割之情形，惟無法
    達成協議分割等情，業據原告提出土地登記謄本、地籍圖謄
    本為證，並經本院現場履勘明確，製有勘驗筆錄在卷可稽，
    再徵之被告張裕雄、李秋東、李桃、張李素美、李評、李菖
    輝、李琪箴、李弘蒝經本院合法通知後，均未提出書狀或到
    庭主張其權利，亦未就分割之方法有所主張，顯已無法協議
    分割情節以觀，足認兩造無法達成協議分割，堪信原告上開
    之主張屬實，是原告以兩造不能達成分割協議，訴請裁判分
    割系爭土地，於法自屬有據，應予准許。
㈡、復按裁判上定共有物分割之方法，固可由法院自由裁量，不
    受共有人主張之拘束，但仍應斟酌各共有人之意願、共有物
    之性質、價格、分割前之使用狀態、經濟效用、分得部分之
    利用價值及全體共有人之利益等有關情狀，定一適當公平之
    方法以為分割（最高法院98年度臺上字第2058號、96年度臺
    上字第108號判決意旨參照）。經查：系爭土地呈反L形，東
    北側臨路，其上並蓋有多棟建物、部分土地種植九層塔、部
    分為空地、部分土地上雜草叢生等情，業經本院會同雲林縣
    虎尾地政事務所勘驗現場明確，並製有勘驗筆錄、照片在卷
    可憑。本院審酌原告與被告張朝炯均明白表示同意依附圖方
    案所示方法分割，且本院將附圖方案送達其餘被告，其餘被
    告收受後均未具狀為反對之陳述，足見其等對上開分割方案
    亦無相反之意見。又依附圖方案所示方法分割，乃以共有人
    之使用現況為分割之依據，且分割後兩造取得之土地尚屬方
    正，各共有人間均便於利用，另分割出如附圖方案所示編號
    丁部分土地作道路使用以利分割後各共有人分得之土地均得
    對外出入，符合大多數人之利益，及系爭土地之經濟利用等
    各情，認依附圖方案所示方法分割對兩造較公平、合理，且
    符合系爭土地整體之利用價值，並兼及兩造間共有價值平等
    均衡原則，爰判決如主文第1項所示。另被告李水波固陳稱
    附圖方案所示編號甲部分沒有相連水利地云云，然附圖方案
    所示編號丁部分土地作道路使用，分得編號甲部分土地之共
    有人即可通行該編號丁部分土地以連接水利地而對外通行，
    被告李水波上開所述顯有誤會，附此說明。
㈢、再按以原物為分配時，如共有人中，有不能按其應有部分受
    分配者，得以金錢補償之，民法第824條第3項定有明文。又
    按法院裁判分割共有物，除應斟酌各共有人之利害關係，及
    共有物之性質外，尚應斟酌共有物之價格，倘共有人中有不
    能按其應有部分受分配，或所受分配之不動產，其價格不相
    當時，法院非不得命以金錢補償之，最高法院57年度臺上字
    第2117號判決意旨可資參照。經查，系爭土地採附圖方案所
    示方法分割，則被告李水波、李秋東、李桃、張李素美、李
    評、李春福、李菖輝、李琪箴、李弘蒝分得土地面積大於其
    等應有部分面積；原告張㴠湧分得土地面積小於其應有部分
    面積。就此面積增減，原告表示同意依被告李水波所主張以
    系爭土地公告現值加2成計算即每平方公尺以4,100元，作為
    面積增減金錢找補之依據，其餘被告則未到場或具狀表示意
    見或到庭亦未表示意見。本院審酌當地公告現值、土地使用
    狀況及系爭土地之地理位置等情，認以每平方公尺以4,100 
    元作為補償金額之計算標準，應屬合宜公允，爰定系爭土地
    之各共有人應支付及應受領補償之金額，分別如附表所示。
    又如分割方案圖說面積增減欄所示，被告李水波等人分割後
    面積增加合計為67.57平方公尺與原告面積減少67.56平方公
    尺不合，則分割方案圖說就被告李水波部分，關於持分面積
    欄「264.13」之記載為「264.12」之誤載、個人持分總面積
    合計欄「282.82」之記載為「282.81」之誤載、面積增減欄
    「33.78」之記載為「33.77」之誤載，應予更正，附此說明
    。
五、末按，分割共有物乃具非訟事件之性質，法院斟酌何種分割
    方法較能增進共有物之經濟效益，並兼顧兩造之利益，以決
    定適當之分割方法，不因何造起訴而有不同，故原告請求裁
    判分割共有物雖有理由，惟關於所支出之訴訟費用，應由共
    有人全體各按系爭土地其原應有部分比例負擔，方屬事理公
    平，爰判決如主文第3項所示。
六、訴訟費用負擔之依據：民事訴訟法第78條、第80條之1項。 
中　　華　　民　　國　 110　　年　　8 　　月　　12　　日
                  民事第一庭    法  官  吳福森

以上正本係照原本作成。
如對本判決上訴，須於判決送達後20日內向本院提出上訴狀（需
按他造人數提出繕本）。如委任律師提起上訴者，應一併繳納上
訴審裁判費。
中　　華　　民　　國　 110　　年　　8 　　月　　12　　日
                                書記官　程尹鈴
附表：
 （金額：新臺幣：元以下四捨五入）　  應補償之人及應負補償金額 受補償之人及受補償金額  張㴠湧 李水波 138,457元 李秋東 5,740元 李桃 5,740元 張李素美 5,740元 李評 17,343元 李春福 51,947元 李菖輝 17,343元 李琪箴 17,343元 李弘蒝 17,343元 合       計 276,996元